# 关于监管规则指引 - 会计类第 3 号的疑问求助

提问人：mazhiyuan 时间：2023-04-04 10:27:
监管规则适用指引——会计类第 3 号
3-4 计算归属于母公司所有者的净利润时如何考虑应收子公司债权的影响
原文：当母公司存在应收超额亏损子公司款项时，如果母公司所有者和少数股东之间对超额亏损分担不存在特殊约定，母公司综合 考虑子公司经营情况、财务状况以及外部经营环境等因素，判断应收子公司款项已经发生实质性损失、未来无法收回的，合并财务报表中应当将该债权产生的损失金额全部计入“归属于母公司所有者的净利润”，扣除该债权损失金额后的超额亏损，再按照母公司所有者与少数股东对子公司的分配比例，分别计入“归属于母公司所有者的净利润”和“少数股东损益”
问题 1 ：比如母公司持股子公司60%，应收子公司 80 万。假设子公司本期亏损 100 万。
若无应收子公司债权的话，合并报表确认归母净利润-60万，少数股东损益-40万；
因存在应收子公司债权，则合并报表先在应收范围内100%确认归母损失即 80 万，超额亏损部分（ 20 万）按照比例分摊母公司-12万，少数股东损益-8万；最终合并层面确认归母净利润-92万，少数股东损益-8万。
请教陈老师此项理解是否准确？
3-2 权益法下未确认投资净损失后续得到弥补的会计处理
原文：权益法核算下，被投资单位所有者权益发生变动时，投资方应按照其分享比例调整长期股权投资账面价值（损益调整、其他综合收益及其他权益变动），并相应确认投资损益、其他综合收益及资本公积，以反映被投资单位所有者权益变动情况。如果投资方长期股权投资已冲减至零并存在未确认的投资净损失，后续当被投资单位的净资产增加时，投投 资 方方 应 先按照其分享比例以及被投 资单 位位 净资产变动项 目目，，分分 别 确确 认 相相关关投投 资损 益、其他 综 合合收益、收益、资 本公本公 积 以及以及 长 期股期股 权 投投 资账 面价面价 值 ；再按照当期应享有的被投资单位净资产变动净额与前期未确认的投资净损失两者孰低，确认前期未确认的投资净损失，尚未确认的投资净损失继续在备查簿中登记。
问题 2 ：关于超额亏损原来一直理解是顺着提，逆着冲，即先冲减长投，长投变 0 后帐外备查；实现利润后先抵消帐外被查，抵消完后再确认长投。监管指引红字部分描述的比较拗口，请问陈老师是否可协助解读一下与之前的理解是否不一致？多谢

回答人：chenyiwei
关于你提到的两个问题，我们的理解如下：
一、3-4 计算归属于母公司所有者的净利润时如何考虑应收子公司债权的影响
【例 3 】以具体数据举例，对此进行了说明：
【例 3 】计算归属于母公司所有者的净资产时对应收超额亏损子公司债权的影响
背景：
母公司A公司持有子公司B公司50%的股权，因对其具有实质控制权而将其纳入合并财务报表的合并范围。截至2×22年 12 月 31 日，子公司B公司净资产为-27,367,620.96元，母公司A公司对其债权余额为28,758,549.元，2×22年末，母公司A在其个别财务报表中对该项债权按照子公司B期末的超额亏损额估计预期信用损失率，并计提坏账准备26,704,677.80元。在编制合并财务报表时，A公司将该项内部债权债务以及对应的内部坏账准备予以全额抵销。
截至2×22年末，B公司的相关财务数据如下表所列（不考虑企业所得税的影响）：
项目 公式 金额（元）
B公司总资产 （ 1 ） 2,104,859.
B公司总负债 （ 2 ） 29,472,480.
偿债比例（％） （ 3 ）＝（ 1 ）/（ 2 ） 7.14%
A公司对B公司的其他应收款 （ 4 ） 28,758,549.
A公司的债权损失 （ 5 ）=-（ 4 ）×（1-（ 3 ）） -26,704,677. B公司实收资本 （ 6 ） 500,000.
B公司未分配利润 （ 7 ） -27,867,620.
B公司2×22年末超额亏损 （ 8 ）=（ 6 ）+（ 7 ）=（ 1 ）-（ 2 ） -27,367,620.假定A公司应收B公司款项已经发生实质性损失、预期损失的部分未来无法收回。A公司和少数股东之间对B公司超额损失的分担不存在特殊约定。
问题：
假定A公司与少数股东之间对B公司的超额亏损分担不存在特殊约定，A公司编制合并财务报表时，如何计算归属于母公司所有者的净资产份额及少数股东权益？
分析：
（ 1 ）A公司综合考虑子公司B经营情况、财务状况以及外部经营环境等因素，判断应收子公司款项已经发生实质性损失、未来无法收回的，合并财务报表中应当将该债权产生的损失金额对留存收益的影响全部计入“归属于母公司所有者的净资产”，即：其他应收款的债权损失26,704,677.80元在合并财务报表中全部计入“归属于母公司所有者的未分配利润”。
（ 2 ）B公司全部超额亏损27,367,620.96元扣除该债权损失26,704,677.80元后剩余的662,943.16元，再按照母公司所有者与少数股东对子公司的持股比例（各50%），分别计入“归属于母公司所有者的未分配利润”-331,471.58元和“少数股东权益”-331,471.58元。
经过上述处理后，B公司期末净资产-27,367,620.96元，属于母公司所有者享有的净资产为-27,036,149.38元［（-26,704,677.80）+（-331,471.58）］，属于少数股东权益的金额为-331,471.58元。
即：A公司和少数股东之间对B公司超额损失的分担不存在特殊约定的情况下，B公司超额损失中26,704,677.80元债权损失是A公司基于债权人身份全额承担。而对外负债713,930.50元（29,472,480.36－28,758,549.86）中预计不能清偿部分662,943.16元［713,930.50×（1-7.14%）］才是各股东按股权比例承担。
《中审众环研究•实务案例卷 2020 》之“问题3-2-143（当母公司已经以承担股东贷款的坏账损失的方式承担了子公司的部分超额亏损时，应如何确定应冲减少数股东权益的金额）”与此处表述不一致的，应以此处为准。我们将在后续对该问答作出修订。
关于对《会计类 3 号》之3-4在实务中的理解和应用，需提示以下几点：
1、《会计类 3 号》之3-4的核心思想系：母公司在单方面向子公司提供财务资助的情况下，通过承担财务资助款损失形式承担的超额亏损应全部归属于母公司股东，少数股东不分担这部分超额亏损。即，认定母公司单方面向子公司提供财务资助所形成的债权债务与少数股东不相关，故其产生的信用损失也不应由少数股东承担。由此，在合并报表层面，应将母公司对子公司的债权产生的预计坏账损失从超额亏损总额中单独分离出来并全额由母公司承担，剩余超额亏损部分按常规处理原则分配给母公司和少数股东分别承担。
上述所指的“财务资助”，实务中较为常见的例子是《企业会计准则第 2 号——长期股权投资》中所指的“其他实质上构成对被投资单位净投资的长期权益”。根据该准则应用指南：
这里所讲“其他实质上构成对被投资单位净投资的长期权益”通常是指长期应收项目。比如，投资方对被投资单位的长期债权，该债权没有明确的清收计划、且在可预见的未来期间不准备收囚的，实质上构成对被投资单位的净投资。应予说明的是，该类长期权益不包括投资方与被投资单位之间因销售商品、提供劳务等日常活动所产生的长期债权。
按照长期股权投资准则的规定，投资方在确认应分担被投资单位发生的亏损时，应将长期股权投资及其他实质上构成对被投资单位净投资的长期权益项目的账面价值综合起来考虑，在长期股权投资的账面价值减记至零的情况下，如果仍有未确认的投资损失，应以其他长期权益的账面价值为基础继续确认。另外，投资方在确认应分担被投资单位的净损失时，除应考虑长期股权投资及其他长期权益的账面价值以外，如果在投资合同或协议中约定将履行其他额外的损失补偿义务，还应按《企业会计准则第 13 号一一或有事项》的规定确认预计将承担的损失金额。
2、关于母公司与少数股东之间“特殊约定”是否存在的判断，实务中应从严把握。我们理解，必须由该子公司的少数股东按其持股比例同步给予同等比例、同等条件的财务资助，或者有意愿、有能力就母公司所单方面承担的额外亏损向母公司作出补偿。如果不满足该条件的，则少数股东不承担与母公司单方面提供的财务资助相对应的超额亏损。只有当子公司累积的超额亏损金额超出了母公司单方面提供的财务资助金额后，再超出的这部分额外亏损才分配给少数股东，冲减少数股东损益和少数股东权益。
二、3-2 权益法下未确认投资净损失后续得到弥补的会计处理
关于《会计类 3 号》之3-2在实务中的理解和应用，建议关注以下两点：
第一、投资方未确认的投资净损失是否可以由应享有被投资单位未来企业的其他权益变动份额弥补？
此前，《企业会计准则第 2 号——长期股权投资》第十二条和《企业会计准则解释第 9 号》的规定只是明确了投资方未确认的投资净损失可以由应享有被投资单位以后期间的净利润和其他综合收益增加额弥补，但未明确是否可以由应享有被投资单位以后期间除净利润、其他综合收益之外的其他权益（以下简称其他权益）份额弥补。实务中对于该问题存在不同的观点。
在目前的实务中，容易引发困惑的一个典型场景是：被投资企业属于从事研发项目（如新药研发）的项目公司，早期研发投入较大且尚不符合资本化条件，导致重大亏损，并由此导致净资产为负数；但后续可通过多轮外部融资使得净资产恢复为正数。这种情况下，导致未确认投资净损失的原因是累计经营亏损（未确认投资损失），而导致净资产增加的原因是联营企业取得外部投资（本企业应就分享份额增加资本公积）。
《会计类 3 号》对《企业会计准则解释第 9 号》作了一定的补充和澄清，要求投资方一方面确认更多的资本公积，另一方面确认更多的投资损失，由此导致更少的净利润，相对更为谨慎，相关示例见【例 1 】。
【例 1 】权益法下未确认投资净损失后续得到弥补的会计处理
背景：
A上市公司与非关联方B公司于2×19年 12 月共同投资设立了C公司，C公司实收资本1,000万元，其中A公司出资250 万元，占实收资本比例为25%。截至2×20年 6 月 30 日，C公司已累计亏损1,500万元，净资产为-500万元。
2×20年 7 月 1 日，C公司引进外部投资者D公司，D公司增资金额5,000万元，增加实收资本 250 万元，增资价格为 20元/股。该增资事项完成后，C公司实收资本变为1,250万元，其中A公司占比20%、B公司占比60%、D公司占比20%。增资前后，A公司均对C公司具有重大影响。A公司并无其他实质上构成对C公司的净投资的长期权益，也没有承担额外损失的义务。
问题：
2×20年 7 月 1 日，D公司对C公司增资后，C公司净资产由负数转为正数，A公司是否需要确认以前未确认的投资净损失？
分析：
按《会计类 3 号》的意见，A公司于2×20年 7 月 1 日应先按照其分享比例以及C公司净资产变动项目，确认相关资本公积以及长期股权投资账面价值：
借：长期股权投资——其他权益变动 1,000（5,000*20%）
——损益调整 50 （-250/25%*5%）
贷：长期股权投资——成本 50 （250/25%*5%）
资本公积——其他资本公积 1,
然后，按照当期应享有的被投资单位净资产变动净额1,000万元与前期未确认的投资净损失 100 万元（原未确认的投资净损失-125万元/25%*20%）两者孰低，确认前期未确认的投资净损失：
借：投资收益 100
贷：长期股权投资——损益调整 100
经前述处理后，“长期股权投资——损益调整”在增资前余额-250万元，由于被动稀释视同处置5%股权，转出其中-50 万元，再恢复确认此前未确认的超额亏损 100 万元后余额为-300万元。相关业务在D公司对C公司增资前后的具体对照：
增资前 增资后
C公司净资产* 实收资本 1,000 1,
资本公积 4,
未分配利润 -1,500 -1,
净资产合计 -500 4,
A公司持股比例 25% 20%
A公司长期股权投资 成本 250 （250-50）200
损益调整 -250 （-1,500*20%）-
其他权益变动 （5,000*20%）1,000
账面价值合计 0 900
A公司未确认的投资净损失 -125 0
投资方在确认应享有被投资单位净资产变动份额时，应当以取得投资时被投资单位可辨认净资产的公允价值持续计量至资产负债表日的账面价值为基础。【例 1 】中，C公司为A公司发起新设，因此A公司取得对C公司投资时C公司净资产账面价值=公允价值。
 增资后“长期股权投资——成本”余额 200 万元，比增资后C公司实收资本1,250万元的20%少 50 万元，原因在于：
D公司对C公司增资的5,000万元，其中 250 万元计入了实收资本，但是该 250 万元中A公司应享有的20%的份额 50万元，A公司将其作为“被投资单位除净损益、其他综合收益和利润分配以外所有者权益的其他变动”计入“长期股权投资——其他权益变动”中。
第二、在被投资单位实现净利润或其他综合收益增加净额时，投资方弥补前期投资方未确认的投资净损失如何根据本期增加净额的类型进行具体操作？
《企业会计准则解释第 9 号》要求是先以本期增加净额的分享额“根据登记的未确认投资净损失的类型”弥补前期未确认投资净损失，有剩余的再按权益法确认投资收益和其他综合收益等；《会计类 3 号》则是先根据本期增加净额的类型确认投资收益和其他综合收益等，再将前期未确认的投资净损失（以当期应享有的增加净额为限）予以确认入账。在具体操作层面，实务中对《企业会计准则解释第 9 号》的规定存在不同理解，《会计类 3 号》之3-2对其进行补充和澄清，以促进会计准则在资本市场的一致有效执行。【例 2 】中的情形三和情形四体现了执行《会计类 3号》之3-2后更明确、合理的会计处理结果。
【例 2 】权益法下未确认投资净损失后续得到弥补的会计处理
背景：
A公司持有B公司20%股权，可以对B公司构成重大影响。2×21年因B公司持续亏损，A公司对B公司超额亏损应承担份额 10 万元仅在账外备查登记。为简化，假设A公司并无其他实质上构成对B公司的净投资的长期权益，也没有承担额外损失的义务，A公司取得对B公司投资时B公司净资产账面价值=公允价值，本例中也无需考虑企业所得税的影响。
情形一：2×22年B公司实现净利润 40 万元。
情形二：2×22年B公司实现的净利润为 60 万元。
情形三：B公司2×22年实现净利润 40 万元，实现其他综合收益 20 万元。
情形四：B公司2×22年仅实现了其他综合收益 20 万元。
问题：
2×22年度，A公司应如何对前期未确认的投资净损失进行弥补并相应调整长期股权投资账面价值？
分析：
（ 1 ）按《企业会计准则解释第 9 号》的规定：
（一）投资方当期对被投资单位净利润和其他综合收益增加净额的分享额小于或等于前期未确认投资净损失的，根据登记的未确认投资净损失的类型，弥补前期未确认的应分担的被投资单位净亏损或其他综合收益减少净额等投资净损失。
（二）投资方当期对被投资单位净利润和其他综合收益增加净额的分享额大于前期未确认投资净损失的，应先按照以上（一）的规定弥补前期未确认投资净损失；对于前者大于后者的差额部分，依次恢复其他长期权益的账面价值和恢复长期股权投资的账面价值，同时按权益法确认该差额。
投资净损失包括了净亏损与其他综合收益减少额两个类型。情形一和情形二下，由于2×22年B公司实现了净利润，与前期A公司未确认的投资净损失产生的原因是因为B公司的净亏损，类型匹配，因此实务执行中不存在争议，A公司对情形一和情形二的处理结果如下：
情形 长期股权投资账面价值恢复（减少以“-”表示） 期末未确认投资净损失的构成
损益调整 其他综合收益 小计 净利润 其他综合收益 小计
情形一 0 0 0 -2 0 -
情形二 2 0 2 0 0 0
但是，是否能用某一类型的增加额弥补前期未确认的另一类型的减少额，实务中存在不同理解。在情形三和情形四下，能否用享有的2×22年B公司实现的其他综合收益增加额的份额弥补前期未确认的净亏损承担额，根据不同的理解，可能存在以下处理结果：
观点一、在理解和执行《企业会计准则解释第 9 号》“投资方当期对被投资单位净利润和其他综合收益增加净额的分享额”与“前期未确认投资净损失”的大小关系时，分别类型比大小，相应的处理结果分步考虑如下：
第一步，“当期对被投资单位净利润的分享额”小于“前期未确认投资净亏损”，同时确认“当期对被投资单位其他综合收益增加净额的分享额”：
情形 长期股权投资账面价值恢复（减少以“-”表示） 期末未确认投资净损失的构成
损益调整 其他综合收益 小计 净利润 其他综合收益 小计
情形三 0 4 4 -2 0 -
情形四 0 4 4 -10 0 -
第二步，经第一步处理后，长期股权投资账面价值回升，根据《企业会计准则第 2 号——长期股权投资》第十二条规定的“投资方确认被投资单位发生的净亏损，应当以长期股权投资的账面价值以及其他实质上构成对被投资单位净投资的长期权益减记至零为限”，以第一步调整后的长期股权投资账面价值与前期未确认的投资净损失孰低为限，确认前期未确认的投资净损失，会计处理结果为：
情形 长期股权投资账面价值恢复（减少以“-”表示） 期末未确认投资净损失的构成
损益调整 其他综合收益 小计 净利润 其他综合收益 小计
情形三 -2 4 2 0 0 0
情形四 -4 4 0 -6 0 -
观点二、在理解和执行《企业会计准则解释第 9 号》“投资方当期对被投资单位净利润和其他综合收益增加净额的分享额”与“前期未确认投资净损失”的大小关系时，按两类型的合计比大小，相应的处理结果为：
情形 长期股权投资账面价值恢复（减少以“-”表示） 期末未确认投资净损失的构成
损益调整 其他综合收益 小计 净利润 其他综合收益 小计
情形三 0 2 2 0 0 0
情形四 0 0 0 -6 0 -
（ 2 ）按《会计类 3 号》的规定：
《会计类 3 号》赞同前述观点一的处理。前述不同观点下的会计处理结果对2×22年度A公司的利润表影响为：
情形 观点一 观点二
净利润 其他综合收益 综合收益总额 净利润 其他综合收益 综合收益总额
情形三 -2 4 2 0 2 2
情形四 -4 4 0 0 0 0
按《会计类 3 号》支持的观点一处理，A公司在情形三和情形四下一方面确认更多的其他综合收益，另一方面确认更多的投资损失，由此导致更少的净利润，相对更为谨慎。

提问人：mazhiyuan 时间：2023-04-12 14:13:
收到，不光给出操作指引还讲明白了背后逻辑，收益匪浅，万分感谢陈老师。
再补充问一下老师，逻辑上讲这个文件是规则指引而非新政策的发布，如果历史有类似情况但未按照此原则处理的话，本期年报是否需按照前期差错予以更正？还是按照新规则发布历史数据调整在本期实操上也能被接受？

回答人：chenyiwei
理论上是前期差错更正。实务中也可以接受作为会计政策变更。